【裁判字號】    98,國,7
【裁判日期】    980918
【裁判案由】    國家賠償
【裁判全文】
臺灣士林地方法院民事判決                 98年度國字第7號
原      告  力通國際開發有限公司
法定代理人  丁○○
訴訟代理人  劉楷律師
            楊一帆律師
            趙立偉律師
被      告  行政院勞工委員會
法定代理人  甲○○
訴訟代理人  丙○○
            乙○○
上列當事人間國家賠償事件，本院於民國98年9 月1 日言詞辯論
終結，判決如下：
    主      文
原告之訴駁回。
訴訟費用由原告負擔。
    事實及理由
一、原告起訴主張：原告前遭訴外人臺南縣政府以民國97年3 月
    12日府勞就字第0970055038號函、97年3 月12日府勞就字第
    0970055039號函，以違反就業服務法（下稱本法）第40條第
    5 款為由，裁罰鍰原告公司罰鍰（以下合稱系爭處分），原
    告認系爭處分為違法行政處分，已分別向被告行政院勞工委
    員會提起訴願及向高雄高等行政法院、最高行政法院提起行
    政訴訟中。被告所屬職員係依法令從事於公務之人員，為國
    家賠償法第2 條第2 項所稱之公務員。被告依據就業服務法
    第34條第3 項、私立就業服務機構管理及許可辦法（下稱管
    理辦法）第39條等規定，將尚未確定之系爭處分公告於其所
    屬職業訓練局「私立就業服務機構查詢系統」網頁內（網址
    ：htttpp://labor.evta.gov.tw:8080/agentext/agmisc/H1
    pI11egalBrief.jsp?agno=0102 ，下稱系爭公告），公告內
    容如附件所示。而系爭公告行為，屬行政罰法第2 條第3 款
    所稱「影響名譽之處分」，依同法第4 條規定，及大法官第
    313 號、第367 號、第394 號、第402 號、第619 號、第63
    6 號等解釋意旨，應有法律明文依據或具體明確之法律授權
    。就業服務法第34條規定只是立法者針對技術性、細節性事
    項授權行政機關發布行政命令，補充法律不足。被告發布之
    私立就業服務機構許可及管理辦法第39條逾越母法授權範圍
    ，對原告之名譽權增加法所無之限制，其有違反法律保留原
    則之違法。又原告之懲處紀錄並非政府資訊公開法第7 條所
    列應主動公開之政府資訊，亦非同法第18條第1 項第7 款基
    於公益所需要而應公開之資訊，故本件應無政府資訊公開法
    之適用，被告依據政府資訊公開法相關條文主動將原告之獎
    懲紀錄上網公告，其有違反法律明確性原則之違法。又本件
    並無對消費者已發生重大損害或有重大損害之虞，亦無任何
    情況危急之情形，被告援引消費者保護法第37條規定做為公
    告依據顯有錯誤，明顯有故意、過失情況。再被告對於系爭
    公告行為，並未通知原告，且被告為前開公告行為時，未有
    明確之法律授權，其行為已違反法律保留原則，嚴重影響原
    告商譽及競爭地位，同業公司並據此攻訐原告，造成原告重
    大損害。原告曾以97年4 月14日（97）號律字第041401號函
    ，向被告請求協議，要求被告將違法之公告撤回，詎被告以
    公告並未違反法律保留原則為由，拒絕原告請求。為此，依
    國家賠償法第2 條第2 項法律關係，請求被告應撤回違法之
    公告云云，並聲明求為判決：被告應取消系爭公告。
二、被告則以：原告為訴外人即雇主澤鏹企業有限公司（下稱澤
    鏹公司）、光洋應用材料科技股份有限公司（下稱光洋公司
    ）及泰國籍外勞KAEWKEAW CHATREE（下稱K 君，護照號碼：
    M691847 ）、TANACHOTSAP SANGSIRI（下稱T 君，護照號碼
    ：X611008 ）辦理就業服務業務，渠以代轉交清償訴外人中
    國信託商業銀行股份有限公司（簡稱中國信託銀行）借款名
    義，向K 君及T 君收受規定標準以外之費用，分別為新臺幣
    （下同）1 萬5,496 元及4,680 元，經臺南縣政府查核屬實
    ，以原告違反就業服務法第40條第5 款規定，依同法第66條
    第1 項規定，分別裁處原告15萬4,960 元及4 萬6,800 元，
    被告依就業服務法第34條第3 項規定及管理辦法第39條規定
    之立法意旨，將原告罰鍰紀錄公告於「私立就業服務機構查
    詢系統」網頁。就業服務法第34條第3 項之立法目的在於「
    促進國民就業及保障求職、求才者及受聘僱外國人之權益」
    ，故該規定除授權中央主管機關訂定「私立就業服務機構許
    可及管理辦法」外，尚包括「其他管理事項」，故被告公告
    私立就業服務機構之評鑑成績、罰鍰、停止全部或一部營業
    、撤銷或廢止其設立許可等考核管理事項，應無抵觸授權明
    確性之要求，被告之公告行為並無故意或過失。另政府資訊
    公開法第6 條及第18條第1 項第7 款分別規定與人民權益攸
    關之施政、措施及其他有關之政府資訊，以主動公開為原則
    ，並應適時為之。政府資訊屬於個人、法人或團體營業上秘
    密或經營事業有關之資訊，其公開或提供有侵害該個人、法
    人或團體之權利、競爭地位或其他正當利益者。但對公益有
    必要或為保護人民生命、身體、健康有必要或經當事人同意
    者，不在此限。有關主管機關對私立就業服務機構所為評鑑
    成績、罰鍰、停止或一部營業撤銷或廢止其設立許可，係屬
    政府資訊，被告為保障求職、求才者及受聘僱外國人之權益
    ，自得主動公開之。再者，為保障消費者權益，被告亦得依
    消費者保護法第37條、第38條規定，主動提醒消費者有關私
    立就業服務機構之最新動態，故被告之公告行為並未違反法
    律保留原則，被告亦未不法侵害原告自由或權利。系爭公告
    係因原告有違規的事實，被告基於求才、求職及國外求職者
    權益之公益考量，將系爭處分予以公告，系爭公告對原告權
    利沒有限制，原告仍然可以從事仲介服務及就業服務的業務
    。況原告就本件國家賠償之訴未先行請求協議，其此請求亦
    於法不合等語置辯，並聲明求為判決：(一)原告之訴及其假執
    行之聲請均駁回。(二)如受不利之判決，願供擔保請准宣告免
    為假執行。
三、經查：
  (一)如下事實為兩造所不爭執：
  1.原告因為澤鏹公司、光洋公司及泰國籍外勞K 君、T 君辦理
    就業服務業務，自K 君、T 君薪資中以中國信託銀行「借款
    」名義收受規定標準以外費用，分別為1 萬5,496 元及4,68
    0 元，經臺南縣政府審查屬實，分別以97年3 月12日府勞就
    字第0970055038號函、97年3 月12日府勞就字第0970055039
    號函，裁罰鍰告各15萬4,960 元及4 萬6,800 元，即為系爭
    處分，原告不服該處分提起訴願，經被告以97年6 月27日勞
    訴字第0970008022號、97年6 月27日勞訴字第0970008023號
    訴願決定書，駁回原告之訴願。原告因不服該訴願決定，而
    向高雄高等行政法院起訴，經以97年訴字第739 號，於98年
    3 月11日駁回原告之訴。原告不服該判決，業已提起上訴而
    繫屬於最高行政法院中。
  2.被告將原告受系爭處分之事實，公告於其所屬職業訓練局「
    私立就業服務機構查詢系統」網頁內「國內仲介機構違規處
    分資料」項下，網址為：htttp://la bor.evta.gov.tw:808
    0/agentext/agmisc/H1pI11egalBrief.jsp?agno=0102 ，而
    為系爭公告，刊載內容包括處分日期、罰款金額及違規情形
    等項目如附件所示。
  3.原告前曾委由律師於97年4 月14日發函予被告，函文略謂：
    請被告將系爭公告撤下，否則將追究違法行為之國家賠償責
    任云云。嗣經被告以97年5 月16日勞職管字第09 70010598
    號函覆稱：系爭公告係依法行政等語。
  (二)上開事實，且有記載原告違規情形之國內仲介機構違規處分
    資料、行政起訴狀、浩宇法律事務所97年4 月14日（97）號
    律字第041401號函、行政院勞工委員會97年5 月16日勞職管
    字第0970010598號函、97年6 月27日勞訴字第0970008022號
    、97年6 月27日勞訴字第0970008023號訴願決定書、高雄高
    等行政法院97年訴字第739 號判決、高雄高等行政法院98年
    5 月21日高行仁紀孝97訴00739 字第0980003257號函，附卷
    可稽，均堪認為真實。
四、按「依本法請求損害賠償時，應先以書面向賠償義務機關請
    求之。」，國家賠償法第10條第1 項定有明文，至請求賠償
    之程式，則應依國家賠償法施行細則第17條第1 項規定為之
    。本件原告前於97年4 月14日委由律師發函予被告，函文意
    旨略以：被告將臺南縣政府對原告之系爭處分公布於網站上
    之行為違法，請求將該違法公告撤下，否則將追究國家賠償
    責任云云，並載明如本件起訴主張之事實及依據國家賠償法
    規定而請求。考其函文內容，雖未依據上述國家賠償法施行
    細則第17條第1 項規定，載明原告之法定代理人，並提出證
    據，然無證據顯示被告曾經依國家賠償法施行細則第17條第
    2 項規定命原告補正，且旋於同年5 月16日以函文覆知原告
    略以：原告依就業服務法第34條第3 項規定及私立就業服務
    機構管理及許可辦法第39條規定將系爭處分公告，未違反法
    律保留及授權明確性原則，係依法行政等語，而拒絕原告除
    去系爭處分公告之請求，參照上揭規定，應認原告已經履行
    協議先行程序，被告抗辯原告未先行以書面請求，為於法不
    合云云，尚有誤會。
五、茲原告主張依據國家賠償法第2 條第2 項規定，請求被告除
    去系爭公告，以回復侵害其名譽之原狀，被告則以前開情詞
    置辯。本院判斷如下：
  (一)按公務員於執行職務行使公權力時，因故意或過失不法侵害
    人民自由或權利者，國家應負損害賠償責任。公務員怠於執
    行職務，致人民自由或權利遭受損害者亦同。」，國家賠償
    法第2 條第2 項固有明文，而所謂行使公權力係指公務員居
    於國家機關之地位，行使統治權作用之行為而言，並包括運
    用命令及強制等手段干預人民自由及權利之行為，以及提供
    給付、服務、救濟、照顧等方法，增進公共及社會成員之利
    益，以達成國家任務之行為，參照大法官會議解釋釋字第46
    9 號意旨，行政機關之行為，不論為處分或事實行為，祇需
    其行為違反法律，即應對受損害之人負損害賠償責任。惟國
    家機關依國家賠償法負賠償責任，係以其所屬公務員行使公
    權力之行為，具違法性為前提要件。第按「國家損害賠償，
    除依國家賠償法之規定外，適用民法規定。」國家賠償法第
    5 條定有明文。又「因故意或過失，不法侵害他人之權利者
    ，負損害賠償責任。」，民法第184 條第1 項前段亦有明文
    。依上述規定，可知一般侵權行為要件，除主觀上須有責任
    能力、責任條件（故意、過失），客觀上須有加害行為及損
    害外，加害行為與損害間復須有因果關係，始符合一般侵權
    行為之要件，而有關因果關係之學說，在學說上有條件說、
    原因說及相當因果關係說等看法，司法實務向採相當因果關
    係說，所謂相當因果關係，係指「無此行為，雖必不生此種
    損害；有此行為，通常即足生此種損害，是為有因果關係。
    無此行為，必不生此種損害；有此行為，通常亦不生此種損
    害者，即無因果關係。
  (二)本件被告所為系爭公告，係將原告受臺南縣政府所為行政處
    罰之處分加以公告，參以被告陳明其公告之依據為就業服務
    法第34條第3 項授權被告訂定之管理辦法第39條規定而為，
    而該條規定內容為：「主管機關對私立就業服務機構所為評
    鑑成績、罰鍰、停止全部或一部營業、撤銷或廢止其設立許
    可者，應公告之。」，顯示係就有關於私立就業服務機構營
    業績效、違規、營業狀況應加以公告之規範，而該條之公告
    ，係將原有之事實加以公布週知，非對私立就業服務機構為
    直接之處分，即非以公告為行政處分之手段，不具有裁罰性
    ，亦非限制人民自由權利之處分，故性質上屬事實行為，非
    行政程序法第92條之行政處分，亦不屬行政罰法第2 條第3
    款影響名譽處分或第4 款之警告性處分，而依據上揭規定及
    說明，是項公告如屬不法，雖仍有國家賠償法之適用，但必
    以具有違法性並與損害間有因果關係要件，且無行政罰法規
    定之適用，原告主張被告為系爭處分違反行政罰法第4 條規
    定云云，要屬無據。
  (三)依據就業服務法第34條第3 項規定，有關私立就業服務機構
    及其分支機構之設立許可條件、期間、廢止許可、許可證更
    新及其他管理事項之辦法，由中央主管機關即被告定之，被
    告因此訂定管理辦法，依該授權規定，係立法授權被告就有
    關於私人就業服務機構之許可事務及其他管理事項，為必要
    之規範。參照就業服務法第6 條第3 項規定，被告掌理之事
    項包括：「一全國性國民就業政策、法令、計畫及方案之訂
    定。二全國性就業市場資訊之提供。三就業服務作業基準之
    訂定。四全國就業服務業務之督導、協調及考核。五雇主申
    請聘僱外國人之許可及管理。六辦理下列仲介業務之私立就
    業服務機構之許可、停業及廢止許可：(一)仲介外國人至中華
    民國境內工作。(二)仲介香港或澳門居民、大陸地區人民至臺
    灣地區工作。(三)仲介本國人至臺灣地區以外之地區工作。七
    其他有關全國性之國民就業服務及促進就業事項。」，可知
    其職權包含全國就業服務業務之督導、考核及私立就業服務
    機構之管理，與促進就業市場秩序，而私立就業服務機構，
    係受就業服務法規範之行業，其就業服務之良莠，涉及國民
    就業市場，影響社會及經濟發展，所牽涉者，包括眾多雇主
    、求職者及勞工之基本權益，自屬涉及公益之事項，除加以
    規範、管理外，就私立就業服務業者之關於服務品質、遵守
    法令規範及營業許可狀況之資訊，亦有公告使公眾知悉之必
    要，是被告就此等資訊加以公告，使雇主及勞工於選擇業者
    時，得有充分之資訊，本屬就業服務市場管理方法之一，立
    法授權主管機關制訂管理規則，就類此之公告方法，當為立
    法者與國民普遍可得認知之適當管理方法，當無授權不明確
    可言，即屬有效，則被告依據就業服務法第34條第1 項規定
    授權，訂定如上載管理辦法第39條之規定，尚無違背或逾越
    母法授權之範圍，且因此等公告非屬行政處分，不涉拘束人
    民之自由權利，要如前述，故被告所訂定管理辦法第39條之
    規定，均無違反憲法第23條及大法官會議釋字第313 號、第
    367 號、第394 號、第402 號、第507 號、第619 號、第63
    6 號解釋之無效情形，當為合法有效之法令，被告據此將原
    告受台南縣政府以系爭處分裁罰之事實為系爭公告，係循法
    所為，即不具不法性，已難認原告對被告有請求被告撤除系
    爭公告以回復原狀之請求權存在。
  (四)況系爭公告乃將系爭處分之事實加以公告，屬資訊公開之事
    實行為，原告之商譽縱受貶抑或競爭地位受影響，亦係出於
    就原告受系爭系爭處分之社會評價結果，非因系爭公告所造
    成，即令被告不予公告，依據政府資訊公開法第7 條第1 項
    第7 款規定，被告對於原告不服系爭處分所為訴願之決定，
    既無同法第18條規定之事由存在，被告依法本應主動予以公
    開，公眾因此已可得知原告受處分之事實。另依行政程序法
    第46條之規定，利害關係人亦非不得經由向主管機關請求閱
    覽相關資料或卷宗之方法得知，故系爭公告難認與原告商譽
    或競爭地位受損間有相當因果關係，原告對於系爭處分不服
    ，應循行政爭訟程序求予撤銷以除去不利，此亦為原告另案
    行政訴訟所循之方法，難謂被告所為系爭公告，有侵害原告
    名譽權之事實，揆之首揭規定及說明，原告主張依據國家賠
    償法第2 條第2 項規定，請求被告除去系爭公告以為回復原
    狀，洵屬無據。
六、從而，告主張依據國家賠償法第2 條第2 項規定，請求被告
    除去系爭公告，以回復侵害其名譽之原狀，為無理由，應予
    駁回。至兩造其餘攻擊防禦方法，經本院悉予審酌後，認均
    無礙於本件之判斷，於茲不贅。
七、原告未請求宣告假執行，被告聲明願供擔保請准免為假執行
    ，顯屬贅載，無別為裁判之必要，應予敘明。
八、據上論結，原告之訴為無理由，依民事訴訟法第78條判決如
    主文。
中    華    民    國    98    年    9     月    18    日
                  民事第二庭  法  官  蕭錫証
以上正本證明與原本無異。
如對本判決上訴，應於判決送達後20日內向本院提出上訴狀。
中    華    民    國    98    年    9     月    23    日
                              書記官  林立原


司法院資訊處製作；財團法人民間司法改革基金會備份。
